ACORDAO-COMPLETO-2528759

ACÓRDÃO 1353/2022 ATA 21/2022 - PLENÁRIO

VISTA, relatada e discutida esta denúncia, com pedido de cautelar, acerca de possíveis irregularidades no andamento do Pregão Eletrônico para registro de preços 3/2021, conduzido pela Secretaria de Gestão e Ensino em Segurança Pública (Segen) , a qual integra a Secretaria Nacional de Segurança Pública do Ministério da Justiça e Segurança Pública (SNSP/MJSP) ,
ACORDAM os Ministros do Tribunal de Contas da União, reunidos em sessão do Plenário, ante as razões expostas pelo Relator, em:
9.1. com fundamento nos arts. 234 e 235 do Regimento Interno do TCU, c/c o art. 103, § 1º, da Resolução-TCU 259/2014, conhecer a representação e considerá-la parcialmente procedente;
9.2. indeferir o requerimento de medida cautelar;
9.3. dar ciência à Secretaria Nacional de Segurança Pública, com fundamento no art. 9º, I, da Resolução TCU 315/2020, alertando-a de que, caso seja observada a reincidência da irregularidade apontada, o Tribunal poderá eventualmente multar os gestores com fulcro no art. 209, § 1º, c/c o art. 268, I, do RI/TCU, que no âmbito do Pregão Eletrônico 3/2021 foram identificadas irregularidades na habilitação da empresa Harpia Tecnologia Eireli (34.460.760/0001-01) , abaixo destacadas:
9.3.1. não apresentação, por parte da empresa, das especificações necessárias para avaliação da solução, durante a fase de propostas, contrariando o art. 43, V, da Lei 8.666/1993, e violando o art. 48, I, do mesmo diploma legal;
9.3.2. permissão, por parte do órgão licitante, para que a empresa declarada vencedora apresentasse posteriormente, em sede de diligência, informações que deveriam constar da proposta, obtendo vantagem indevida em relação aos outros competidores e quebrando o paradigma da isonomia (art. 3º, da Lei 8.666/1993) , violando também o art. 43, § 3º, da Lei 8.666/1993 e a jurisprudência do TCU sobre o tema;
9.3.3. aprovação da continuidade do processo de contratação, por meio da Nota Técnica 8, baseada unicamente em declarações da empresa no sentido de que o sistema atende ao objeto da licitação, em que pese a ausência de evidências nesse sentido, e contrariando parecer da área técnica, consubstanciado na Nota Técnica 7, violando o art. 48, I, da Lei 8.666/1993;
9.3.4. o procedimento sugerido pela Secretaria Nacional Segurança Pública, que pretendia utilizar o recebimento provisório do objeto como uma espécie de garantia de qualidade da entrega é inadequado e juridicamente não se presta a essa finalidade, além de poder colocar em risco o erário, o que fere o previsto no art. 73, II, da Lei 8.666/1993;
9.4. dar ciência desta deliberação à Controladoria-Geral da União a fim de que avalie a oportunidade e conveniência de instaurar processo administrativo disciplinar para apurar possível falha funcional cometida por Filipe Rocha Martins Soares ao ingressar como administrador de sociedade empresária enquanto ainda era servidor público vinculado à Agência Brasileira de Inteligência (Abin) , violando, em tese, o art. 117, X, da Lei 8.112/1990, punível com a demissão do serviço público (XIII, do art. 132 do mesmo diploma legal) ;
9.5. dar ciência desta deliberação à denunciante, à Harpia Tecnologia Eireli (34.460.760/0001-01) e ao Ministério da Justiça e Segurança Pública; e
9.6. após o julgamento, apensar estes autos ao TC Processo 014.760/2021-5, nos termos do art. 169, I, do Regimento Interno.

Denúncia acerca de possíveis irregularidades na condução do pregão eletrônico para registro de preços cujo objeto é a aquisição de "solução de inteligência em fontes abertas, mídias sociais, deep e dark web".

Ministério da Justiça e Segurança Pública.

3. Denunciante/Interessada:
3.1. Denunciante: Identidade preservada (art. 55, caput, da Lei 8.443/1992).
3.2. Interessada: Harpia Tecnologia Eireli (34.460.760/0001-01)

13.1. Ministros presentes: Ana Arraes (Presidente), Walton Alencar Rodrigues, Augusto Nardes, Aroldo Cedraz, Bruno Dantas (Relator), Vital do Rêgo, Jorge Oliveira e Antonio Anastasia.
13.2. Ministros-Substitutos presentes: Marcos Bemquerer Costa, André Luís de Carvalho e Weder de Oliveira.

BRUNO DANTAS

Adoto como relatório, com os ajustes de forma pertinentes, a instrução da secretaria responsável pela demanda (peça 104) , que contou com a anuência do corpo diretivo da unidade (peças 105-106) :
"INTRODUÇÃO
1. Tratam os autos de processo de denúncia formulada por cidadão devidamente identificado (peça 2, reproduzida com tarjas à peça 19) dando conta de possíveis irregularidades nos procedimentos relativos ao processo licitatório do Pregão Eletrônico 3/2021, da Secretaria Nacional de Segurança Pública (SNSP - Uasg 200331) , cujo objetivo é a contratação de 'solução de inteligência em fontes abertas, mídias sociais, deep e dark web', no valor estimado de R$ 25.398.000,00.
2. O certame foi homologado para a empresa Harpia Tecnologia Eireli (34.460.760/0001-01) , por um valor significativamente menor, R$ 5.415.750,00. Até a última instrução proferida nestes autos, não havia notícias de que o contrato teria sido firmado, mas em resposta à diligência que será analisada nesta etapa processual, o órgão informou ter assinado a avença com a empresa em questão em 29/10/2021 (Contrato 63/2021 - Segen, peça 89) .
PROCESSOS CONEXOS
3. Preliminarmente, cabe observar que outros três processos foram autuados neste Tribunal, com o mesmo objeto, envolvendo suspeitas de irregularidades na realização do Pregão Eletrônico (PE) 3/2021. Dois deles foram autuados como representação, TCs Processo 014.845/2021-0 e Processo 014.975/2021-1, formulados, respectivamente, pelo Ministério Público junto ao Tribunal e por parlamentares federais do Partido dos Trabalhadores (PT) . Já o TC Processo 014.995/2021-2 é um processo de Denúncia.
4. Esses três processos foram apensados à representação constante no TC Processo 014.760/2021-5, de relatoria do ministro Bruno Dantas, autoridade preventa para atuar no caso. Naquele processo, foi prolatado o Acórdão 2678/2021-TCU-Plenário, cujo item 9.2 determinou a suspensão cautelar do pregão em tela (peça 75 daqueles autos) . (...) 
HISTÓRICO
5. O denunciante alega que o processo licitatório em tela está eivado de diversas irregularidades que impedem a sua continuidade e, assim, solicitou ao Tribunal que adotasse medida cautelar para promover a sua suspensão e, no mérito, considerar a denúncia procedente, a fim de determinar a anulação do Pregão Eletrônico 3/2021.
6. Entre as irregularidades mencionadas pelo denunciante estão:
6.1. ausência de informações, pela licitante vencedora, de elementos suficientes para caracterizar a solução ofertada, como indicação da marca ou modelo do sistema;
6.2. declaração supostamente falsa, emitida pela licitante vencedora, de que seria beneficiária do Decreto 7.174/2010;
6.3. oferta de solução diversa daquela que teria sido licitada;
6.4. não apresentação pela vencedora do balanço patrimonial, nos termos em que é exigido pela lei de licitações;
6.5. prova de conceito realizada após a realização da licitação; e
6.6. possível influência de servidor público no processo licitatório.
7. Em primeira instrução realizada por esta unidade técnica, concluiu-se que, com exceção do item 4.2 (declaração supostamente falsa) , supra, todos as outras questões apresentadas pelo denunciante aparentavam-se como, de fato, possíveis irregulares. E, além delas, o auditor teria identificado outras possíveis irregularidades que não foram mencionadas pelo denunciante:
7.1. ausência de critérios objetivos para julgamento das propostas; e
7.2. possível falha na pesquisa de preços, face ao volumoso desconto obtido durante a fase de lances do pregão.
8. Em razão dessas questões, foi proposto conhecer da presente denúncia por preencher os requisitos de admissibilidade constante dos arts. 234 e 235 do Regimento Interno do TCU (RI/TCU) , bem como a realização de diligência e de oitiva a fim de esclarecer os pontos controvertidos e que indicavam, em princípio, situação irregular. Entendeu-se ainda que, 'a fim de resguardar o direito à ampla defesa e ao contraditório, tendo em vista que a empresa Harpia foi declarada vencedora e teve o objeto da licitação a ela adjudicado' (peça 23, p. 7) , a empresa deveria ser ouvida pelo Tribunal acerca das supostas irregularidades.
9. Por fim, concluiu-se estarem presentes os requisitos para a concessão de medida cautelar e propôs-se a adoção de liminar a fim de que a SNSP suspendesse 'a execução do Pregão Eletrônico 3/2021, bem como de todos os atos dele decorrentes, inclusive comunicando às organizações públicas partícipes da referida licitação acerca da impossibilidade de se firmar contratos decorrentes da ata de registro de preços resultante do referido pregão, até ulterior deliberação definitiva desta Corte' (peça 23, p. 9) .
10. O processo foi então submetido ao ministro relator que, em linhas gerais, concordou com a manifestação da unidade técnica, mas decidiu por não conceder a medida cautelar sem a oitiva prévia. O relator também entendeu que não era necessária a oitiva da empresa vencedora da licitação naquele momento (peça 28, p. 2) :
 (...) 
11. E assim, determinou (peça 28, p. 4-5) :
'35.2. realizar, nos termos do art. 276, § 2º, do Regimento Interno do TCU, a oitiva prévia da Secretaria Nacional de Segurança Pública para que, no prazo de cinco dias úteis, manifeste-se sobre os fatos apontados nestes autos, especialmente quanto aos seguintes, alertando sobre a possibilidade de o Tribunal vir a proferir medida cautelar para suspender o andamento do Pregão Eletrônico 3/2021 e os atos dele decorrentes:
35.2.1. aceite da proposta vencedora apesar da ausência de declaração de marca, modelo e detalhamento da solução no ato do cadastro da proposta, em desacordo com o item 6.1 do edital, o que pode ter interferido na isonomia do certame;
35.2.2. suficiência da documentação apresentada em sede de diligência para comprovar o atendimento da solução aos requisitos editalícios, esclarecendo, item a item, os documentos fornecidos pela vencedora que foram considerados para a aprovação concedida por meio da Nota Técnica 8;
35.2.3. adjudicação do objeto do certame para empresa que não possui, entre suas atividades empresariais, o fornecimento de software, seja próprio, seja de terceiros;
35.2.4. aceite do balanço patrimonial sem o registro mercantil, apresentado pela vencedora do certame na fase de habilitação, em desconformidade com o item 9.10.2 do edital e com o art. 1.181 do Código Civil;
35.2.5. ausência de previsão de teste de solução na fase de classificação, após a etapa de lances, considerando tratar-se de objeto incerto e de difícil definição;
35.2.6. eventual participação de Filipe Rocha Martins Soares, CEO da empresa Harpia e ex-servidor da Abin, em qualquer etapa da contratação, seja na fase interna, seja na fase externa;
35.2.7. esclarecimento quanto à ausência de delimitação de critérios de habilitação técnica com fundamento, aparentemente incorreto, no art. 40, inciso VII, da Lei 8.666/1993, já que esse dispositivo versa sobre o obrigatório estabelecimento critérios de habilitação e julgamento das propostas no edital;'
12. Foram então encaminhados os Ofícios 59795/2021-TCU-Seproc (oitiva) e 59796/2021-TCU-Seproc (diligência) à SNSP, nos termos em que foram determinadas pelo relator (peças 29-30) , tendo o órgão tomado ciência do teor deles em 20/10/2021 (peças 31-32) . Em resposta, a unidade jurisdicionada encaminhou a Nota Técnica 53/2021/Aquisições-CAD-DINT/DINT/SEOPI/MJ (peça 33) e extensa documentação anexa, agora acostada às peças 34-68.
13. No entanto, após a oitiva do órgão licitante, a empresa arrematante apresentou documento, acostado à peça 70, solicitando o ingresso nos autos como interessada. A empresa alega que apresentou um pedido de mesma natureza no âmbito do TC Processo 014.760/2021-5 e que ele ainda se encontraria pendente de resposta por parte deste Tribunal (peça 70, p. 2) .
14. No documento, a Harpia informa que a solução por ela apresentada atende ao solicitado no edital e que o seu ingresso nos autos permitiria esclarecer os fatos. Aduz, ainda, que a presente denúncia se baseia em narrativa falsa, em que os fatos e a realidade foram distorcidos a fim de prejudicar a empresa. Apesar disso, outros órgãos (Banco do Brasil e TSE) estariam em vias de contratar objeto semelhante, mas não teriam sido afetados pelas inverdades que assolariam a licitação da SNSP (peça 70, p. 2-3) .
15. O processo foi então submetido para nova instrução na qual, diante dos fatos narrados, entendeu-se ser necessário ouvir a empresa previamente a uma decisão que pode vir a afetar os seus direitos, tendo em vista que o certame já foi homologado. Assim, decisão sobre a concessão ou não de medida cautelar também neste processo (além daquela que já existe no âmbito do TC Processo 014.760/2021-5) deveria aguardar a resposta à oitiva formulada à empresa Harpia. Além disso, como não havia nos autos informações claras acerca da contratação da empresa, propôs-se realizar diligência ao órgão licitante a fim de que o fato fosse esclarecido.
16. Desse modo, foram expedidos os seguintes ofícios aos respectivos responsáveis:
Quadro 1. Ofícios enviados aos responsáveis
	Ofício Seproc
	Tipo
	Destinatário
	Peça
	Ciência
	Resposta

	65326/2021
	Diligência
	SNSP
	74
	24/11/2021, peça 75
	Peças 97/101

	59795/2021
	Oitiva
		29
	20/10/2021, peça 31
	Peças 33/68

	59796/2021
	Diligência
		30
	20/10/2021, peça 32
	
	65325/2021
	Oitiva
	Harpia
	76
	01/12/2021, peça 94
	Peças 77/91

17. Em resposta, a Secretaria Nacional de Segurança Pública encaminhou os documentos agora acostados às peças 77-91. Já a resposta da Harpia encontra-se localizada às peças 97-101. Ambas as manifestações, além daquelas formuladas anteriormente e que estão acostadas às peças 33-68, serão objeto de análise a seguir, na Seção Exame Técnico.
EXAME TÉCNICO
18. Antes da análise das questões de fundo, é de relevo destacar que, em resposta à diligência, a SNSP encaminha o Contrato 63/2021 - Segen, firmado com a empresa Harpia para prestação do objeto decorrente desta licitação (peça 89) esclarecendo a dúvida em relação a esse ponto.
19. A seguir, passa-se à análise das demais questões.
Preliminares apresentadas pela empresa Harpia
20. Preliminarmente, a empresa alega que havia apresentado solicitação de acesso às peças sigilosas dos autos e que, até o momento, tal solicitação não teria sido analisada pelo Tribunal, o que dificultaria a elaboração da sua defesa, uma vez que não teria conhecimento do que fora alegado pelo denunciante (peça 97, p. 1-2) .
21. Em que pese tal alegação, o argumento não merece prosperar, uma vez que todas as alegações da denúncia foram reproduzidas na sua integralidade no documento acostado à peça 19, com exceção da qualificação do denunciante, cuja identidade seguirá preservada até o curso final do processo. Ademais, o pedido para ingresso nos autos na qualidade de interessada (peça 70) foi deferido, permitindo o acesso a todas as informações não sigilosas desse processo, necessárias e suficientes para elaboração das justificativas requeridas, conforme termo acostado à peça 102, razão pela qual não assiste razão à empresa nesse ponto.
Manifestações da Secretaria Nacional de Segurança Pública e da empresa Harpia
22. Após uma breve contextualização sobre o objeto da licitação e a importância da contratação em tela (peça 33, p. 1-8) , a SNSP passa a expor algumas informações relativas aos pontos questionados no processo.
23. De igual modo, a empresa Harpia apresenta um resumo da sua atuação, alegando não haver irregularidades no processo licitatório em tela, além de entender que existe uma intenção oculta em prejudicar a sua contratação por meio da disseminação de informações falsas que fariam afirmações infundadas acerca da origem do software, que seria importante para evitar violações de dados, o que teria ocorrido com frequência nos últimos anos (peça 97, p. 3-7) .
24. A Harpia informa também que o contrato decorrente do processo licitatório em tela foi firmado com a Secretaria Nacional de Segurança Pública (SNSP) em 29/10/2021 e que, desde então, diversos órgãos têm mantido contato com a empresa para a adesão à ata, sem sucesso, em razão da cautelar adotada pelo TCU (no âmbito do outro processo, já acima mencionado) (peça 97, p. 2-3) .
25. A seguir, a empresa faz algumas considerações sobre o que chamou de 'declaração equivocada' sobre ter se apresentado falsamente como beneficiária do Decreto 7.174/2020 (peça 97, p. 15-22) , mas essa questão já havia sido superada na primeira instrução (peça 23, p. 3) , não sendo necessárias novas considerações a esse respeito, mesmo porque não foi objeto da presente oitiva.
26. Passa-se então à análise das demais questões relativas às oitivas da SNSP e da empresa Harpia.
Item 35.2.1 [do despacho à peça 28] - Aceite da proposta vencedora apesar da ausência de declaração de marca, modelo e detalhamento da solução no ato do cadastro da proposta
Item 35.2.2 [do despacho à peça 28] - Suficiência da documentação apresentada em sede de diligência para comprovar o atendimento da solução aos requisitos editalícios
Item 35.2.5 [do despacho à peça 28] - Ausência de previsão de teste de solução na fase de classificação, após a etapa de lances, considerando tratar-se de objeto incerto e de difícil definição
27. Em razão do inter-relacionamento entre esses pontos, as questões tratadas em relação a eles devem ser analisadas em conjunto. O denunciante informou que, no momento da proposta, a licitante então declarada vencedora não apresentou elementos suficientes para caracterizar a solução ofertada, como indicação de marca, de modelo do sistema ou de especificações. Tal situação teria ocasionado vantagem competitiva ilegal para a empresa Harpia Tecnologia Eireli, que poderia modificar as características do objeto a ser entregue de acordo com o preço que teria sido necessário para vencer a disputa.
28. Além disso, a denúncia sustenta que a solução ofertada não condizia com o que estabelecia o edital e que o Ministério da Justiça teria confirmado tal afirmação em sua Nota Técnica 7. Todavia, 'a empresa afirmou que poderia comprovar o atendimento, inclusive presencialmente, além de poder fornecer documentação ampla, prints, relatórios'. O pregoeiro concordou com a proposta e, assim, a empresa teria enviado nova documentação, contendo prints de telas de sua solução (peça 23, p. 3-4) .
29. A instrução acostada à peça 23 informou, no entanto, que não teria sido possível obter evidências de que a solução possui as funcionalidades exigidas no edital, bem como não havia informações acerca da gestão das licenças adquiridas ou evidências de que ela era uma solução comercializada a terceiros, ainda que a empresa Harpia tenha enviado documentação alegando que teria provido serviços para outras empresas. Em que pese tal situação, a ata do pregão demonstra que a equipe técnica aprovou, por meio da Nota Técnica 8, a nova documentação fornecida pela empresa, contrariando a Nota Técnica 7 do próprio órgão.
30. Quanto ao aceite da proposta com ausência de especificação da solução, o auditor responsável pela instrução precedente entendeu que havia plausibilidade jurídica no questionamento do denunciante, uma vez que a 'empresa Harpia somente informou marca e modelo após oferta dos lances das propostas e após ter sido declarada vencedora' (peça 23, p. 2) .
31. Já o ministro-relator informou que 'acerca da não apresentação da marca e modelo da solução ofertada juntamente com a proposta, há indícios de que houve descumprimento do edital. Reconheço também que, em tese, isso pode ter interferido na isonomia do certame' e, assim, determinou a realização da presente oitiva. No entanto, ponderou que não considerava que 'esse apontamento do denunciante tenha condão de caracterizar a plausibilidade do direito invocado nesta oportunidade' e que não havia, naquele momento, indício de que a empresa tenha modificado a proposta após a sua apresentação (peça 28, p. 3) .
32. Em relação ao indício de que a solução ofertada divergiria do objeto licitado, o relator declarou que 'mais uma vez, compartilho das dúvidas suscitadas pela unidade instrutora quanto à suficiência da documentação apresentada em sede de diligência para comprovar o atendimento da solução aos requisitos editalícios' (peça 28, p. 3) .
33. Em sua defesa, a SNSP encaminha a análise que o pregoeiro fez durante o processo licitatório. Nela, há informação de que o pregoeiro concorda com os apontamentos do denunciante, de que, em casos como esse, em que não há apresentação da marca ou modelo da solução a ser ofertada, o correto é a desclassificação da disputante, mas pondera que a decisão de receber a proposta da empresa Harpia apenas aconteceu porque 'ela apresentou um produto exclusivo, [de fabricação própria]'. Segundo a declaração do denunciante, 'a recorrida produz a solução, portanto, (...) tinha a intenção de apresentar o seu próprio aplicativo' (peça 33, p. 8-9) .
34. Desse modo, nos dizeres do pregoeiro, 'o preço apresentado nos lances é, portanto, o preço da solução chamada Harpia, que leva o mesmo nome da licitante, [e...] dentro dessa lógica não há violação ao princípio da isonomia' (peça 33, p. 9) . Assim, baseado no art. 43, §3º, que faculta a realização de diligência para esclarecimento dos fatos em sede de licitação, a comissão que presidia a disputa entendeu que o pregoeiro estaria albergado em permissivo legal e teria agido dentro daquilo que estipula a jurisprudência do Tribunal sobre o tema (peça 33, p. 9-10) .
35. Ainda em relação a esse ponto (ausência de indicação de marca ou de qualquer outro elemento capaz de permitir a identificação da solução ofertada) , a empresa alega que a descrição feita por ela é 'precisa e apresenta a ferramenta tal qual ela é disponibilizada ao mercado' e que tal situação foi comprovada por meio de diligência e que, no máximo, teria havido algum erro formal no preenchimento da proposta, o que não levaria à sua invalidade (peça 97, p. 10-13) . Após, cita entendimentos jurisprudenciais que encampariam essa tese (peça 97, p. 13-15) , ressaltando que prevaleceu o bom senso do pregoeiro.
36. A Harpia sustenta que a ferramenta é adequada ao objeto do certame por cumprir as funcionalidades exigidas no edital, não cabendo a alegação de que a empresa não forneceu elementos para caracterizar o software (peça 97, p. 9-10) .
37. A empresa informa, ainda, que o sistema por ela fornecido permitirá que os dados sejam custodiados diretamente pela instituição adquirente da solução, o que seria de fundamental importância para a segurança da plataforma, inclusive por meio de rotinas de backup, criptografia e replicação de dados, além de outros mecanismos para a proteção e sigilo das informações, situação essa que pode ser comprovada pela prova de conceito a que o sistema foi submetido em licitação realizada pelo Centro de Defesa Cibernética das Forças Armadas, em 2020. No entanto, a empresa admite que não obteve os resultados do teste de bancada realizados 'junto ao CDCiber', mas que tão logo eles sejam disponibilizados, juntará ao processo (peça 97, p. 24-25) .
38. Aduz, ainda, que todos os requisitos do sistema são auditáveis, permitindo a rastreabilidade das operações, a consulta aos logs de uso de sistema (autenticação e cadastro, além do acesso) , permitindo que a plataforma opere com segurança para identificação de autores de ataques a órgãos públicos (peça 97, p. 25-41) . E conclui que a ferramenta poderá ser integrada via API (application programming interface) com outros sistemas do Ministério da Justiça e Segurança Pública, permitindo a conexão com as bases de dados que o órgão porventura já tenha (peça 97, p. 41) .
39. Ao final, solicita que sejam afastadas as irregularidades mencionadas na presente denúncia, a fim de que seja mantido o resultado do Pregão 3/2021, da Secretaria Nacional de Segurança Pública, permitindo a execução do Contrato 63/2021, já firmado com o órgão.
40. Em relação ao item 35.2.2 ('suficiência da documentação apresentada em sede de diligência') , a SNSP sustenta que a área técnica e requisitante se manifestou de forma desfavorável à aprovação da proposta, visto que a empresa 'não forneceu informações suficientes para a sua habilitação técnica, impedindo uma análise mais acurada capaz de formar um juízo de admissibilidade da solução ofertada sob apreço' (peça 33, p. 10) .
41. No entanto, após diligência feita à empresa (peça 33, p. 10-14) , o órgão licitante sustentou que 'apesar de a empresa fornecer um documento simples, contendo prints do sistema, ela garantiu que a sua ferramenta atende a todos os requisitos do edital'. O pedido para apresentação de uma prova de conceito teria, no entanto, sido negada pela SNSP, tendo em vista que 'essa etapa não foi prevista para este pregão eletrônico'.
42. Como a empresa alega 'em diferentes ocasiões o atendimento aos requisitos técnicos previstos', o órgão entende que não havia razão para contestá-la e que, como garantia, a contratante sustenta que 'a solução vencedora será recebida provisoriamente, (...) , para que se possa executar procedimentos de teste e inspeção com o objetivo de avaliar sua qualidade e as devidas conformidades com as especificações técnicas constantes do Edital' (peça 33, p. 14) .
43. Por fim, o denunciante alega também que a contratante teria previsto uma espécie de teste da solução, após a contratação, o que estaria em desacordo com a legislação acerca da matéria, especialmente a Nota Técnica 4/2009-Sefti/TCU que indica que testes dessa natureza devem ocorrer antes da contratação.
44. A instrução precedente, no entanto, levanta a hipótese de ter havido confusão do denunciante em relação aos institutos do recebimento provisório e definitivo, com o teste de amostras, ou prova de conceito, após a contratação (o que seria irregular) , uma vez que o dispositivo editalício menciona apenas que será feita uma avaliação 'quantitativa na entrega para, posteriormente, ser submetido a testes de funcionamento qualitativos com vistas ao recebimento definitivo' (peça 23, p. 5) . Essa descrição corresponde aos institutos dos recebimentos provisório e definitivo.
45. O relator reforça a hipótese de confusão do denunciante, mas sugeriu a oitiva e sustentou ser 'válido o questionamento da unidade instrutora quanto à decisão da SNSP de não realizar a avaliação de amostras na fase de contratação, e concordou com a proposta de realização de oitiva quanto a esse ponto' (peça 28, p. 3) .
46. A defesa do órgão, por seu turno, alegou que a prova de conceito não é etapa obrigatória das licitações em TI e, como se tratava de uma aquisição de uma 'solução comum ao mercado', optou por não o fazer (peça 33, p. 16-17) .
Análise
47. O argumento apresentado pela SNSP de que a solução será objeto de 'inspeção' após a sua entrega para avaliar a conformidade com as especificações técnicas do edital não só confirma a irregularidade mencionada pelo denunciante como denota uma inversão das fases da licitação e, quiçá, do processamento da despesa. O momento de verificar o atendimento da solução às especificações técnicas do edital é no oferecimento da proposta, a qual, em caso de não atendimento aos requisitos previstos na convocação, deve ser rejeitada e a empresa desclassificada, como já mencionara o próprio órgão em sua defesa.
48. Ademais, é de se ressaltar que a SNSP, em momento algum, afirma que o sistema a ser adquirido por uma vultosa quantia atende às necessidades do órgão. Ao contrário, o órgão se baseia única e exclusivamente na declaração da própria empresa de que o sistema atenderia ao exigido em edital, como se pudesse ser outra a opinião da maior beneficiada no caso em questão.
49. Deve ser destacado também que o próprio órgão alega que, em resposta à diligência, a empresa teria apresentado um 'documento simples' contendo apenas os prints do que seria o sistema. Não é difícil concluir que a elaboração de prints exige muito menos trabalho do que o desenvolvimento de um sistema em si e que a mera apresentação de telas e imagens do sistema não comprova que ele existe e muito menos que ele funciona para o que pretende o órgão. Durante o desenvolvimento de software, por exemplo, é comum a criação de muitas telas demonstrando os casos de uso da solução que ainda não funciona. Cumpre destacar, também, que em consulta realizada na instrução precedente no site da empresa Harpia (https://harpia.tech/) no dia 4/10/2021 (reproduzido na peça 20) , verificou-se não constar qualquer menção a um produto fabricado por aquela empresa (peça 23, p. 4) .
50. Também não foi possível encontrar outras evidências que demonstrem as funcionalidades da ferramenta, como sua documentação, composta por manuais, requisitos técnicos etc. Não há informações sobre a gestão das licenças adquiridas, ou mesmo evidências de comercialização da solução (peça 23, p. 3) .
51. Dessa forma, a comprovação do atendimento deveria ser feita pela comparação entre os requisitos da solução e aquilo estabelecido em edital, ainda na fase de disputas, o que não foi possível porque a solução apresentada pela empresa não continha as especificações necessárias para que a área técnica do órgão pudesse verificar o atendimento ao edital, que é a irregularidade mencionada no item 35.2.1 [do despacho à peça 28]. Assim, para poder usufruir de uma vantagem não conferida aos outros competidores e para corrigir um problema ocasionado pela própria empresa, a Harpia queria apresentar a solução que, ainda que estivesse em funcionamento, a comprovação em sede de diligência não é permitida.
52. Mal comparando, mas apenas para ilustrar, é como se, em uma licitação para aquisição de automóveis de passeio (cujos requisitos teriam sido definidos em edital) , a empresa tivesse oferecido o objeto 'carro', deixando para um segundo momento as especificações desse veículo, a fim de ofertar aquele que fosse compatível com o preço que ela teve que lançar para vencer a disputa. Após, em sede de diligência, a empresa teria apresentado imagens do carro e alegado que ele funciona. Com esse exemplo, fica claro que aqueles que ofereceram uma solução específica e definida ficaram em desvantagem. O próprio órgão fica em situação delicada, pois pode contratar uma solução que não se sabe se atenderá ao que pretende. Por isso, tal procedimento configura grave violação à isonomia entre os concorrentes.
53. Não é demais ressaltar que o art. 43, §3º, da Lei 8.666/1993, embora franqueie aos pregoeiros e às comissões de licitação a realização de diligência esclarecedora, estabelece que não é possível, por meio dela, incluir qualquer documento ou informação que deveria constar originariamente da proposta, principalmente, para evitar a situação ocorrida nesses autos, e para evitar a concorrência desleal, com quebra do princípio da isonomia:
'Art. 43 (...) 
§ 3º É facultada à Comissão ou autoridade superior, em qualquer fase da licitação, a promoção de diligência destinada a esclarecer ou a complementar a instrução do processo, vedada a inclusão posterior de documento ou informação que deveria constar originariamente da proposta.'
54. A diligência pode servir para tirar dúvidas em relação à proposta ofertada pelas disputantes, mas jamais deve complementar informações que mandatoriamente constariam da proposta, como, no caso, os requisitos do sistema. Ainda que a solução fosse de autoria da própria empresa, como se alega, as especificações do sistema deveriam ter constado da proposta da empresa Harpia, o que não aconteceu. Assim, independentemente de a solução atender ou não ao que foi exigido no edital, o simples fato de se ter descumprido essa regra já é caso para desclassificação da empresa, em razão da vantagem ilegal que ela obteve por meio de tal procedimento.
55. Nesse sentido é a jurisprudência do TCU acerca da matéria em apreço:
'Não cabe a inabilitação de licitante em razão de ausência de informações que possam ser supridas por meio de diligência, facultada pelo art. 43, § 3º, da Lei 8.666/1993, desde que não resulte inserção de documento novo ou afronta à isonomia entre os participantes.'
 (Enunciado do Acórdão 2873/2014-TCU-Plenário, Relator Augusto Sherman) 
56. As assim consideradas falhas sanáveis que podem ser esclarecidas por meio de diligência são aquelas 'meramente formais, identificadas na documentação das proponentes' (Acórdão 3340/2015-TCU-Plenário, Relator Bruno Dantas; 1.795/2015-TCU-Plenário, Relator José Múcio Monteiro) . Assim, por exemplo, caso a empresa encaminhe documento de habilitação incompleto, atestados eivados de falha formal ou haja nos documentos falhas que impeçam o seu entendimento por completo, é cabível a diligência saneadora por parte do pregoeiro. Esse permissivo, no entanto, não autoriza que elementos essenciais da própria proposta da empresa sejam obtidos por meio de diligência, sob pena de se configurar em ofensa à isonomia da disputa.
57. Cabe ressaltar também que o argumento utilizado pela SNSP de que não haveria risco na contratação, tendo em vista que o órgão procederá ao recebimento provisório, momento em que avaliará a entrega e os requisitos do sistema, não merecem prosperar. A uma, porque o recebimento provisório não tem essa finalidade de servir como espécie de garantia de erros realizados na fase de planejamento e de execução da licitação. A duas, porque essa afirmação já é um atestado de que o órgão não sabe se, de fato, o sistema é adequado às exigências do edital. A três, porque, ainda que não se faça o recebimento definitivo, em caso de a solução não cumprir o desejado, haveria intensa disputa jurídica sobre o fato de a empresa ter executado o serviço e o órgão estar se recusando a pagar, levando potencialmente a prejuízo ao erário. E, a quatro, como se trata de uma licitação com vários partícipes, não há como a SNSP garantir que o mesmo procedimento será adotado pelos mais diversos órgãos contratantes, o que pode gerar uma grande celeuma jurídica e judicial, facilmente evitada no momento presente.
58. Por fim, embora assista razão tanto à instrução precedente quanto à defesa, no sentido de que o denunciante deve ter incorrido em confusão em relação aos institutos da prova de conceito e do recebimento definitivo e provisório, não lhe assistindo razão neste item em particular, é sintomático o argumento da SNSP ao afirmar que o objeto da contratação é uma 'solução comum ao mercado'.
59. É que, mesmo sendo uma 'solução comum de mercado', o órgão não conseguiu verificar a adequabilidade da solução apresentada pela empresa em relação às exigências editalícias, mesmo após realizar diligência (cuja resposta encontra-se acostada à peça 42) . Assim, pode-se concluir que, de fato, a proposta apresentada (peças 40-41) não continha todos os requisitos para assim ser considerada (art. 43, V, da Lei 8.666/1993) , assistindo razão ao denunciante quanto a esse ponto e quanto ao fato de que não há elementos no processo licitatório e nos autos que possam garantir que a solução apresentada atenda às necessidades do órgão, expostas no edital.
60. Assim, da resposta à oitiva, pode-se concluir que:
60.1. ficou evidenciado que a empresa de fato não apresentou as especificações necessárias para avaliação da solução, durante a fase de propostas, contrariando o art. 43, V, da Lei 8.666/1993;
60.2. em vez de inabilitar a empresa, o órgão permitiu que ela apresentasse as informações que deveriam constar da proposta, posteriormente, em sede de diligência, obtendo vantagem indevida em relação aos outros competidores e quebrando o paradigma da isonomia, violando também o art. 43, § 3º, da Lei 8.666/1993;
60.3. as irregularidades supra se consubstanciam na vantagem indevida e são independentes de o sistema realmente funcionar para as finalidades previstas em edital; no entanto, não há evidências, além de imagens (prints) , de que o sistema se preste a esse fim, uma vez que o próprio órgão não conseguiu averiguar isso com a resposta à diligência, não havendo pronunciamento técnico nesse sentido;
60.4. a Nota Técnica 8, que permitiu a continuidade do processo licitatório ao arrepio da legislação e da jurisprudência em relação ao tema, baseou-se unicamente na declaração da própria empresa de que o sistema atenderia ao que foi requerido no edital; e
60.5. o procedimento sugerido pela SNSP, que pretende utilizar o recebimento provisório do objeto como uma espécie de garantia de qualidade da entrega é inadequado e, juridicamente, não se presta a essa finalidade, além de colocar em risco o erário.
Item 35.2.3 - adjudicação do objeto do certame para empresa que não possui, entre suas atividades empresariais, o fornecimento de software, seja próprio, seja de terceiros
61. Na instrução anterior, o auditor destacou que, segundo o cadastro da empresa Harpia (peça 22) na Receita Federal do Brasil (RFB) , o fornecimento de software não se encontra entre suas atividades (peça 23, p. 4) :
'CÓDIGO E DESCRIÇÃO DA ATIVIDADE ECONÔMICA PRINCIPAL
62.02-3-00 - Desenvolvimento e licenciamento de programas de computador customizáveis
CÓDIGO E DESCRIÇÃO DAS ATIVIDADES ECONÔMICAS SECUNDÁRIAS
62.01-5-01 - Desenvolvimento de programas de computador sob encomenda
62.09-1-00 - Suporte técnico, manutenção e outros serviços em tecnologia da informação
82.11-3-00 - Serviços combinados de escritório e apoio administrativo'
62. O relator compartilhou do entendimento de que essa era uma questão a exigir esclarecimento por meio de oitiva e assim a determinou (peça 28, p. 3) .
63. Em resposta, o órgão informou que o edital não fez tal exigência, uma vez que ela não está prevista em lei, mas que o contrato social da empresa guarda compatibilidade com a objeto da licitação, razão pela qual entendeu-se que esse procedimento de permitir a sua participação aumentaria a competitividade da disputa e que, ao contrário, a imposição da obrigatoriedade de objeto idêntico ao contrato social das empresas restringiria indevidamente o certame (peça 33, p. 14-15) .
64. A empresa Harpia, por sua vez, informa que está registrado em seu CNAE que a atividade principal da empresa é 'o desenvolvimento e licenciamento de programas de computador customizáveis', além de ter como atividade secundária 'desenvolvimento de programas de computador sob encomenda' e 'suporte técnico, manutenção e outros serviços em tecnologia da informação' (peça 97, p. 8) . Assim, não haveria razão de ser a irregularidade de 'adjudicação do objeto do certame para empresa que não possui, entre suas atividades empresariais, o fornecimento de software, seja próprio, seja de terceiros'.
Análise
65. Evidentemente essa questão engloba uma falha formal, de menor impacto, e que tem que ser entendida dentro do contexto em que ela ocorreu. Fosse essa a única irregularidade em todo o processo licitatório era algo perfeitamente sanável junto aos órgãos competentes para tal, não sendo motivo para inabilitação ou desclassificação da empresa, por esse simples e solucionável motivo, tendo em vista que o objeto social da empresa se aproxima daquilo que o órgão pretende contratar.
66. O enunciado do Acórdão 466/2014-TCU-Primeira Câmara, Relator Benjamin Zymler, que reproduz entendimento firmado no Acórdão 571/2006-TCU-Segunda Câmara, Relator Marcos Bemquerer diz que:
'Se uma empresa apresenta experiência adequada e suficiente para o desempenho de certa atividade, não é razoável exigir que ela detalhe o seu objeto social a ponto de prever expressamente todas as subatividades complementares à atividade principal.'
67. Portanto, trata-se de falha menor, sem impacto. No entanto, considerando as demais evidências arroladas aos autos, tudo indica, de fato, que a empresa não atuava de maneira consistente no mercado, uma vez que tal situação seria facilmente identificada pelos demais contratantes dela, reforçando a tese de que a solução não foi adequadamente descrita na proposta comercial por ser ou inexistente, ou por ainda estar em desenvolvimento ou, por fim, sem excluir as demais hipóteses, por não estar dentro do objeto da licitação. Embora essa situação não prove tal fato por si só, é mais um indício nesse sentido.
Item 35.2.4 - aceite do balanço patrimonial sem o registro mercantil, apresentado pela vencedora do certame na fase de habilitação, em desconformidade com o item 9.10.2 do edital e com o art. 1.181 do Código Civil
68. Na instrução anterior foi mencionado que a empresa Harpia não teria apresentado o balanço patrimonial, na forma exigida pela lei. A despeito de tal situação, o pregoeiro não teria visualizado irregularidade na questão, 'afirmando que a empresa Harpia apresentou o documento necessário, assinado por contador registrado e alegando que, embora haja forma exigida pela legislação civil geral, não há tal exigência na Lei 8.666/1993' (peça 23, p. 4) . O relator, por sua vez, aponta que 'existe a possibilidade de se tratar de falha formal, motivo pelo qual entendeu, também, ser necessária a realização de oitiva prévia' (peça 28, p. 3) .
69. Em resposta à oitiva, o órgão apresentou os mesmos argumentos de que não haveria exigência de uma forma específica para o balanço patrimonial, na Lei 8.666/1993, e como o documento apresentado está assinado por contador registrado, considerou como atendido o item.
70. A Harpia, por seu turno, sustenta que a documentação apresentada é suficiente para garantir a habilitação na qualificação econômico-financeira, posto que ela está sujeita às normas aplicáveis as empresas de pequeno porte, nos termos do art. 42 da Lei Complementar 123/2006 (peça 97, p. 22-24) .
Análise
71. O art. 31 da Lei 8.666/1993 não estipula um formato para a apresentação do balanço patrimonial, mas estatui que o documento deve ser apresentado 'na forma da lei':
'Art. 31. A documentação relativa à qualificação econômico-financeira limitar-se-á a:
I - balanço patrimonial e demonstrações contábeis do último exercício social, já exigíveis e apresentados na forma da lei, que comprovem a boa situação financeira da empresa, vedada a sua substituição por balancetes ou balanços provisórios, podendo ser atualizados por índices oficiais quando encerrado há mais de 3 (três) meses da data de apresentação da proposta;' (grifou-se) 
72. Já a Lei 10.406/2002 (Código Civil) determina que:
'Art. 1.181. Salvo disposição especial de lei, os livros obrigatórios e, se for o caso, as fichas, antes de postos em uso, devem ser autenticados no Registro Público de Empresas Mercantis.'
73. Em razão disso, na instrução precedente, entendeu-se que, 'combinando o art. 31, I, da Lei 8.666/1993 com o art. 1.181 do Código Civil, tem-se que, em princípio, a documentação contábil apresentada (peça 21) é imprestável, por estar em desacordo com a forma prescrita em lei, no caso, pela ausência de registro público'.
74. Nesse caso, em razão da ausência de justificativa em relação à irregularidade, ela não pode ser afastada. Assim, considera-se que o balanço patrimonial apresentado pela empresa Harpia não o foi na forma da lei, nos termos do que dispõe o art. 31, I, da Lei 8.666/1993, por não conter o registro público exigido pelo art. 1.181 da Lei 10.406/2002 (Código Civil) .
Item 35.2.6 - eventual participação de Filipe Rocha Martins Soares, CEO da empresa Harpia e ex-servidor da Abin, em qualquer etapa da contratação, seja na fase interna, seja na fase externa
75. A denúncia suscita a possibilidade de o ex-servidor da Abin, Filipe Rocha Martins Soares, agora CEO da empresa declarada como vencedora, ter tido alguma influência no resultado da disputa. A questão é mencionada também pela empresa licitante Targetware em seu recurso ao pregoeiro (peça 7) .
76. Na instrução anterior, o auditor responsável identificou que o 'Sr. Filipe Rocha Martins Soares, além de ser CEO da empresa Harpia, foi servidor público federal, no cargo de Oficial de Inteligência da Agência Brasileira de Inteligência (Abin) , tendo sua exoneração efetivada em 3/3/2020, de acordo com a base de dados do Siape' (peça 23, p. 6) . O relator alegou que a questão da influência do servidor está sendo tratada no TC Processo 014.760/2021-5 e que qualquer informação dessa natureza obtida nestes autos deveria ser remetida para aquele processo (peça 28, p. 4) .
77. A defesa do órgão alega que a tese apresentada pela denúncia não pode se sustentar porquanto Filipe Rocha Martins Soares não é mais servidor público desde 2020 e que a escolha da empresa em que ele figura como CEO foi resultado de uma disputa técnica (peça 33, p. 17-18) .
78. A empresa também informa que Filipe Soares não é mais servidor público desde junho de 2019, o que afastaria o eventual questionamento sobre a sua influência no deslinde do referido processo licitatório (peça 97, p. 8) .
Análise
79. Nem a denúncia, nem o recurso da empresa Targetware trouxeram elementos comprobatórios ou palpáveis que pudessem dar substância à tese. Embora a hipótese de influência do ex-servidor não possa ser descartada, um mínimo conjunto indiciário deveria ter sido carreado aos autos. A mera alegação dessa hipótese não é suficiente para se concluir algo a esse respeito. O auditor responsável pela instrução precedente sustentou, ainda, que 'não se verificou participação da Abin, órgão do qual Filipe Soares foi servidor, na contratação em voga' (peça 28, p. 6) .
80. No entanto, também há controvérsia em relação à data da exoneração do servidor dos quadros da Abin. Segundo informações apuradas durante a instrução anterior, o servidor foi exonerado no dia 3/3/2020 (peça 23, p. 6) .
81. Apesar disso, ele consta como administrador e responsável pela empresa individual (Harpia) , desde 7/8/2019. Assim, em tese, Filipe Rocha Martins Soares teria infringido o art. 117, X, da Lei 8.112/90, punível com a demissão do serviço público (XIII, do art. 132 do mesmo diploma legal) .
82. Desse modo, propor-se-á recomendar à Controladoria-Geral da União a instauração de processo administrativo disciplinar (PAD) , com vistas à apuração das irregularidades supostamente cometidas por Filipe Rocha Martins Soares, ao ingressar como administrador de sociedade empresária enquanto ainda era servidor público vinculado à Agência Brasileira de Inteligência (Abin) , violando, em tese, o art. 117, X, da Lei 8.112/90, punível com a demissão do serviço público (XIII, do art. 132 do mesmo diploma legal) , o que pode ensejar a exoneração a pedido na penalidade mais gravosa
Item 35.2.7 - esclarecimento quanto à ausência de delimitação de critérios de habilitação técnica com fundamento, aparentemente incorreto, no art. 40, inciso VII, da Lei 8.666/1993, já que esse dispositivo versa sobre o obrigatório estabelecimento critérios de habilitação e julgamento das propostas no edital.
83. Embora não faça parte da denúncia, o auditor responsável pela instrução precedente identificou que havia 'aparente confusão quanto ao que se deseja contratar e como tratar a questão da qualificação técnica', tendo em vista que o tópico 9.11 do edital, que trata do tema, diz que 'atestados relacionados aos assuntos não seriam exigidos', uma vez que não havia 'critérios para julgamento, com disposições claras e parâmetros objetivos' (peça 4, p. 11) .
84. O auditor sustenta que 'não há como se conceber que a contratante não tenha critérios objetivos para julgamento das propostas, nem que não consiga julgar a qualificação técnica das participantes do certame aqui tratado' (peça 23, p. 6-7) . O relator, por sua vez, concorda 'que, aparentemente, houve por parte da contratante uma confusão entre critério para julgamento das propostas - que, no caso, era de menor preço por item - e a necessidade de se delimitarem os critérios de habilitação que assegurassem a qualificação técnica das licitantes (art. 30 da Lei 8.666/1993) ' (peça 28, p. 4) .
85. Em resposta, o órgão confirma a ocorrência da falha, já que afirma que 'a citação ao art. 40, VII, da Lei 8.666/1993, foi realizada de forma equivocada, (...) porém, não trouxe prejuízo à licitação'. Aduz, ainda, que a exigência de atestados não é obrigatória, mas uma discricionariedade do gestor e que, no caso em tela, houve o cuidado de se evitar cercear o caráter competitivo da licitação (peça 33, p. 19-20) .
86. Nesse sentido, o órgão afirma que 'a exigência de qualificação técnica para o objeto feriria o princípio da competitividade e da isonomia, afinal, (....) , trata-se de solução comum de mercado, fato esse justificado pela ampla participação de empresas interessadas' (peça 33, p. 20) .
Análise
87. A hipótese de que o órgão tenha feito confusão entre os conceitos de critérios de julgamento e qualificação técnica acabou se confirmando, a partir da leitura da resposta fornecida pela SNSP. É que o órgão, em uma licitação que atenderá uma multiplicidade de partícipes e cujo montante estimado era maior que R$ 20 milhões, simplesmente decidiu não adotar nenhum critério de qualificação técnica das disputantes em favor de um suposto interesse em aumentar a concorrência.
88. Obviamente, a busca da maior competitividade possível deve ser um objetivo nas contratações públicas, mas, mais que isso, da licitação deve se obter a melhor proposta para administração, ou seja, uma combinação entre qualidade e preço em relação ao objeto a ser contratado. Se o único critério para a escolha da empresa é o preço ofertado, o risco de se contratar uma empresa que não detenha o savoir-faire do objeto a ser entregue é alto, com potencial prejuízo ao erário e à consecução dos objetivos que o órgão pretende com a contratação.
89. Além disso, o argumento de que a exigência dos atestados não é obrigatória, mas sim, uma discricionariedade do gestor, vai de encontro à jurisprudência do Tribunal sobre o assunto, uma vez que a Corte, em diversos julgados, entende que uma barreira mínima que permita aferir a experiência pretérita e a qualidade dos serviços prestados deve ser aferida durante a fase de qualificação técnica:
'A exigência de documentos que comprovem a qualificação técnica e a capacidade econômico-financeira das licitantes, desde que compatíveis com o objeto a ser licitado, não é apenas uma faculdade, mas um dever da Administração, devendo ser essa exigência a mínima capaz de assegurar que a empresa contratada estará apta a fornecer os bens ou serviços pactuados.'
 (Enunciado do Acórdão 891/2018-TCU-Plenário - Relator José Múcio Monteiro) 
'As exigências na fase de habilitação devem guardar proporcionalidade com o objeto licitado, de sorte a proteger a Administração Pública de interessados inexperientes ou incapazes para prestar o serviço desejado.
 (Enunciado do Acórdão 7329/2014-TCU-Segunda Câmara - Relator André de Carvalho) 
90. Alie-se essa questão ao fato de que o objeto foi definido de maneira bem abrangente, já que não foram definidos precisamente os requisitos técnicos e funcionais mínimos da solução, conforme pode se verificar no item 4 do termo de referência (TR) (peça 66, p. 8-13) . Em outras palavras, o documento não diz precisamente o que a solução deve executar (requisitos funcionais) , em quais quantidades e em qual prazo, limitando-se a definições genéricas e imprecisas.
91. Assim, chega-se à conclusão de que a licitação, nos moldes em que está formatada, permitiria a adjudicação do objeto a qualquer empresa, com ou sem experiência, que alegasse, ainda que sem comprovação, possuir solução para atender ao objeto do edital. Sem a definição de critérios para definição dos competidores que atenderiam a um mínimo de qualidade e experiência pretérita e sem a definição dos requisitos funcionais no TR, o que se tem na presente licitação é uma disputa de preços que não tem significado algum, uma vez que as soluções apresentadas podem ser muito distintas em termos de funcionalidade e capacidade e podem nem mesmo atender ao que o órgão deseja, o que contraria os princípios basilares das licitações públicas, o princípio da isonomia e o princípio da melhor proposta para a administração.
92. Desse modo, entende-se que o presente processo licitatório não possui condições de prosseguimento e que deverá ser anulado pelo órgão, a fim de que, assim desejando a SNSP, um novo edital seja formulado definindo adequadamente os requisitos funcionais da solução e os critérios mínimos de habilitação das disputantes.
93. Além disso, a fim de evitar a repetição dos erros aqui identificados, propõe-se dar ciência à Secretaria Nacional de Segurança Pública, com fundamento no art. 9º, I, da Resolução TCU 315/2020, que no âmbito do Pregão Eletrônico 3/2021 foram encontradas irregularidades na habilitação da empresa Harpia Tecnologia Eireli (34.460.760/0001-01) , abaixo destacadas:
93.1. não apresentação, por parte da empresa, das especificações necessárias para avaliação da solução, durante a fase de propostas, contrariando o art. 43, V, da Lei 8.666/1993, e violando o art. 48, I, do mesmo diploma legal;
93.2. permissão, por parte do órgão licitante, para que a empresa declarada vencedora apresentasse as informações que deveriam constar da proposta, posteriormente, em sede de diligência, obtendo vantagem indevida em relação aos outros competidores e quebrando o paradigma da isonomia (art. 3º, da Lei 8.666/3) , violando também o art. 43, § 3º, da Lei 8.666/1993 e a jurisprudência do TCU sobre o tema;
93.3. aprovação da continuidade do processo de contratação, por meio da Nota Técnica 8, baseada unicamente em declarações da empresa no sentido de que o sistema atende ao objeto da licitação, em que pese ausência de evidências nesse sentido, e contrariando parecer da área técnica, consubstanciado na Nota Técnica 7, violando o art. 48, I, da Lei 8.666/1993;
93.4. o procedimento sugerido pela Secretaria Nacional Segurança Pública, que pretendia utilizar o recebimento provisório do objeto como uma espécie de garantia de qualidade da entrega é inadequado e juridicamente não se presta a essa finalidade, além de poder colocar em risco o erário, o que fere o previsto no art. 73, II, da Lei 8.666/1993;
93.5. o balanço patrimonial apresentado pela empresa Harpia Tecnologia Eireli (34.460.760/0001-01) não foi apresentado na forma da lei, ferindo o que dispõe o art. 31, I, da Lei 8.666/1993, por não conter o registro público exigido pelo art. 1.181 da Lei 10.406/2002 (Código Civil) .
CONCLUSÃO
94. Após a análise da oitiva, pode-se concluir que (parágrafos 27 a 60) :
94.1. ficou evidenciado que a empresa não apresentou as especificações necessárias para avaliação da solução, durante a fase de propostas, contrariando o art. 43, V, da Lei 8.666/1993;
94.2. em vez de inabilitar a empresa, o órgão permitiu que ela apresentasse as informações que deveriam constar da proposta, posteriormente, em sede de diligência, obtendo vantagem indevida em relação aos outros competidores e quebrando o paradigma da isonomia, violando também o art. 43, § 3º, da Lei 8.666/1993;
94.3. as irregularidades supra se consubstanciam na vantagem indevida e são independentes de o sistema realmente funcionar para as finalidades previstas em edital; no entanto, não há evidências além de imagens (prints) de que o sistema se preste a esse fim, uma vez que o próprio órgão não conseguiu averiguar isso com a resposta à diligência, não havendo pronunciamento técnico nesse sentido;
94.4. a Nota Técnica 8, que permitiu a continuidade do processo licitatório ao arrepio da legislação e da jurisprudência em relação ao tema, baseou-se unicamente na declaração da própria empresa de que o sistema atenderia ao que foi requerido no edital;
94.5. o procedimento sugerido pela SNSP, que pretende utilizar o recebimento provisório do objeto como uma espécie de garantia de qualidade da entrega é inadequado e juridicamente não se presta a essa finalidade, e pode colocar em risco o erário.
95. Considera-se, também, que o balanço patrimonial apresentado pela empresa Harpia não foi apresentado na forma da lei, nos termos do que dispõe o art. 31, I, da Lei 8.666/1993, por não conter o registro público exigido pelo art. 1.181 da Lei 10.406/2002 (Código Civil) (parágrafos 68 a 78) .
96. Ademais, foi possível identificar que o TR não possui os requisitos funcionais e técnicos para a perfeita e precisa definição do objeto, violando o art. 40, I, da Lei 8.666/1993, além de o edital de licitação não ter adotado critérios mínimos para aceitação das propostas das empresas disputantes, em sede de qualificação técnica, descumprindo os arts. 30 e 40, IV, da Lei 8.666/1993 e a jurisprudência do TCU sobre o assunto, permitindo que o processo licitatório se transformasse em mera disputa de preços que não tem significado algum, uma vez que as soluções apresentadas podem ser muito distintas em termos de funcionalidade e capacidade e podem nem mesmo atender ao que o órgão deseja, o que contraria os princípios basilares das licitações públicas, o princípio da isonomia, e o princípio da melhor proposta para a administração, violando o art. 3º da Lei 8.666/1993 (parágrafos 83 a 91) .
97. Desse modo, entende-se que o presente processo licitatório não possui condições de prosseguimento e propor-se-á sua anulação pelo órgão, a fim de que, assim desejando a SNSP, um novo edital seja formulado definindo adequadamente os requisitos funcionais da solução e os critérios mínimos de habilitação das disputantes (parágrafo 92) .
98. Além disso, a fim de evitar a repetição dos erros aqui identificados, propõe-se dar ciência à Secretaria Nacional de Segurança Pública, com fundamento no art. 9º, I, da Resolução TCU 315/2020, que no âmbito do Pregão Eletrônico 3/2021 foram encontradas irregularidades na habilitação da empresa Harpia Tecnologia Eireli (34.460.760/0001-01) , que serão relacionadas na proposta de encaminhamento (parágrafo 93) .
99. No que tange ao requerimento de medida cautelar, entende-se que este deve ser considerado prejudicado, pois o certame já se encontra paralisado por cautelar (TC Processo 014.760/2021-5) e o estado do presente processo permite a formulação imediata de proposta de mérito, com base no § 6º do art. 276 do RI/TCU. Dado o exposto, conclui-se que assiste razão em boa parte à denunciante e que a denúncia deve ser conhecida por preencher os requisitos de admissibilidade para, no mérito, ser considerada procedente.
100. Nesse sentido, é interessante mencionar que, com a decisão de mérito neste processo pela anulação do processo licitatório, o TC Processo 014.760/2021-5 perderá o seu objeto, tendo em vista que, como já mencionado, trata de representação que versa sobre outras irregularidades sobre o mesmo processo licitatório, onde já foram apensados outros processos de representação e denúncia.
101. Desse modo, é importante notar que o item 9.7 do Acórdão 2678/2021-TCU-Plenário (que determinou a suspensão cautelar do pregão em tela e do eventual contrato dele corrente) estipulou que o TC Processo 014.760/2021-5 deveria ser encaminhado à Sefti para instrução do feito:
'9.7. concluídas as comunicações processuais, restituir os autos à Sefti para instrução do feito.'
102. Ocorre que contra aquela decisão foram apostos embargos de declaração pela Advocacia-Geral da União (peça 91 daqueles autos) contra a adoção da medida cautelar. O recurso ainda se encontra pendente de julgamento, no gabinete do ministro-relator. Assim, os autos apenas serão encaminhados oportunamente à Sefti após julgamento dos embargos de declaração, os quais também perderiam o objeto com eventual decisão nestes autos pela anulação do processo licitatório.
103. Assim, propor-se-á, após o julgamento das questões aqui tratadas, o apensamento destes autos ao TC Processo 014.760/2021-5, a fim de subsidiar as decisões a serem lá tomadas.
104. Em relação à eventual participação de Filipe Rocha Martins Soares, CEO da empresa Harpia e ex-servidor da Abin, em qualquer etapa da contratação, seja na fase interna, seja na fase externa, não foram carreados aos autos elementos nesse sentido, razão pela qual, quanto a esse ponto, não assiste razão ao denunciante (parágrafo 81) .
105. No entanto, também há controvérsia em relação à data da exoneração do servidor dos quadros da Abin. Segundo informações apuradas durante a instrução anterior, o servidor foi exonerado no dia 3/3/2020 (peça 23, p. 6) . Apesar disso, ele consta como administrador e responsável pela empresa individual (Harpia) , desde 7/8/2019.
106. Assim, em tese, Filipe Rocha Martins Soares teria infringido o art. 117, X, da Lei 8.112/90, punível com a demissão do serviço público (XIII, do art. 132 do mesmo diploma legal) , convertendo eventualmente exoneração a pedido na penalidade gravosa (parágrafo único do art. 172, também do regime jurídico único) (parágrafos 82 a 84) .
107. Desse modo, propor-se-á recomendar à Controladoria-Geral da União a instauração de processo administrativo disciplinar (PAD) , com vistas à apuração das irregularidades supostamente cometidas por Filipe Rocha Martins Soares, ao ingressar como administrador de sociedade empresária enquanto ainda era servidor público vinculado à Agência Brasileira de Inteligência (Abin) , violando, em tese, o art. 117, X, da Lei 8.112/90, punível com a demissão do serviço público (XIII, do art. 132 do mesmo diploma legal) , o que pode ensejar a exoneração a pedido na penalidade mais gravosa
PROPOSTA DE ENCAMINHAMENTO
108. Ante todo o exposto, submetem-se os autos à consideração superior, propondo:
108.1. conhecer da presente denúncia, satisfeitos os requisitos de admissibilidade previstos nos arts. 234 e 235 do Regimento Interno deste Tribunal c/c o art. 103, § 1º, da Resolução - TCU 259/2014, para, no mérito, considerá-la procedente;
108.2. considerar prejudicado o requerimento de medida cautelar apresentado pelo denunciante, tendo em vista o certame já estar sob cautelar (TC Processo 014.760/2021-5) e a formulação de mérito do presente processo, nos termos do § 6º do art. 276 do RI/TCU;
108.3. com fundamento no artigo 71, inciso IX, da Constituição Federal, c/c artigo 45 da Lei 8.443/1992 e c/c art. 251 do Regimento Interno/TCU, assinar prazo de quinze dias para que a Secretaria Nacional de Segurança Pública, no que tange à Pregão Eletrônico 3/2021 e à Ata de Registro de Preços decorrente, adote as medidas abaixo, necessárias ao exato cumprimento da lei:
108.3.1. promova sua anulação e de todos os atos deles decorrentes, tendo em vista que o edital e o termo de referência não possuem os requisitos funcionais e técnicos para definição precisa do objeto, violando o art. 40, I, da Lei 8.666/1993, além de não terem sido adotados critérios mínimos para aceitação das propostas das empresas disputantes, em sede de qualificação técnica, descumprindo os arts. 30 e 40, IV, da Lei 8.666/1993 e a jurisprudência do TCU sobre o assunto, violando, assim, o art. 3º da Lei 8.666/1993;
108.3.2. encaminhe ao Tribunal documentação que comprove o cumprimento do subitem acima;
108.4. dar ciência à Secretaria Nacional de Segurança Pública, com fundamento no art. 9º, I, da Resolução TCU 315/2020, alertando-a de que, caso seja observada a reincidência da irregularidade apontada, o Tribunal poderá eventualmente multar os gestores com fulcro no art. 209 §1º c/c art. 268, I, do RI/TCU, que no âmbito do Pregão Eletrônico 3/2021 foram identificadas irregularidades na habilitação da empresa Harpia Tecnologia Eireli (34.460.760/0001-01) , abaixo destacadas:
108.4.1. não apresentação, por parte da empresa, das especificações necessárias para avaliação da solução, durante a fase de propostas, contrariando o art. 43, V, da Lei 8.666/1993, e violando o art. 48, I, do mesmo diploma legal;
108.4.2. permissão, por parte do órgão licitante, para que a empresa declarada vencedora apresentasse as informações que deveriam constar da proposta, posteriormente, em sede de diligência, obtendo vantagem indevida em relação aos outros competidores e quebrando o paradigma da isonomia (art. 3º, da Lei 8.666/3) , violando também o art. 43, § 3º, da Lei 8.666/1993 e a jurisprudência do TCU sobre o tema;
108.4.3. aprovação da continuidade do processo de contratação, por meio da Nota Técnica 8, baseada unicamente em declarações da empresa no sentido de que o sistema atende ao objeto da licitação, em que pese ausência de evidências nesse sentido, e contrariando parecer da área técnica, consubstanciado na Nota Técnica 7, violando o art. 48, I, da Lei 8.666/1993;
108.4.4. o procedimento sugerido pela Secretaria Nacional Segurança Pública, que pretendia utilizar o recebimento provisório do objeto como uma espécie de garantia de qualidade da entrega é inadequado e juridicamente não se presta a essa finalidade, além de poder colocar em risco o erário, o que fere o previsto no art. 73, II, da Lei 8.666/1993;
108.4.5. o balanço patrimonial apresentado pela empresa Harpia Tecnologia Eireli (34.460.760/0001-01) não foi apresentado na forma da lei, ferindo o que dispõe o art. 31, I, da Lei 8.666/1993, por não conter o registro público exigido pelo art. 1.181 da Lei 10.406/2002 (Código Civil) ;
108.5. recomendar à Controladoria-Geral da União a instauração de processo administrativo disciplinar (PAD) , com vistas à apuração das irregularidades supostamente cometidas por Filipe Rocha Martins Soares, ao ingressar como administrador de sociedade empresária enquanto ainda era servidor público vinculado à Agência Brasileira de Inteligência (Abin) , violando, em tese, o art. 117, X, da Lei 8.112/90, punível com a demissão do serviço público (XIII, do art. 132 do mesmo diploma legal) , o que pode ensejar a exoneração a pedido na penalidade mais gravosa;
108.6. dar conhecimento do acórdão que vier a ser proferido à denunciante, à Harpia Tecnologia Eireli (34.460.760/0001-01) e à Secretaria Nacional de Segurança Pública, destacando que o relatório e o voto que fundamentam a deliberação ora encaminhada podem ser acessados por meio do endereço eletrônico www.tcu.gov.br/acordaos; e
108.7. após o julgamento, apensar estes autos ao TC Processo 014.760/2021-5, nos termos do art. 169, I, do Regimento Interno."
É o Relatório.

Eduardo Marcell de Barros Alves (5531/OAB-PI), representando Harpia Tecnologia Eireli.

Não atuou.

DENÚNCIA COM PEDIDO DE CAUTELAR. AQUISIÇÃO DE SOLUÇÃO DE INTELIGÊNCIA. POSSÍVEIS IRREGULARIDADES NA CONDUÇÃO DO PREGÃO ELETRÔNICO 3/2021. OITIVA PRÉVIA. ADOÇÃO DE MEDIDA CAUTELAR NO ÂMBITO DO TC 014.760/2021-5 ENVOLVENDO O MESMO OBJETO. PEDIDO DE CAUTELAR PREJUDICADO. INFORMAÇÃO DE QUE O CONTRATO JÁ FOI ASSINADO. CONFIRMAÇÃO DE ALGUNS DOS INDÍCIOS DE IRREGULARIDADES IDENTIFICADOS NA CONDUÇÃO DO CERTAME. AUSÊNCIA DE GRAVIDADE QUE JUSTIFICASSE A ANULAÇÃO DO PREGÃO E DO CONTRATO DELE DECORRENTE. CIÊNCIA.

DENÚNCIA (DEN)

Secretaria de Fiscalização de Tecnologia da Informação (Sefti).

Trata-se de denúncia, com pedido de cautelar, acerca de possíveis irregularidades no andamento do Pregão Eletrônico para registro de preços 3/2021, conduzido pela Secretaria de Gestão e Ensino em Segurança Pública (Segen) , a qual integra a Secretaria Nacional de Segurança Pública do Ministério da Justiça e Segurança Pública (SNSP/MJSP) .
O objeto do pregão era a aquisição de "solução de inteligência em fontes abertas, mídias sociais, deep e dark web", com valor estimado de R$ 25.398.000,00.
A ata de registro de preços decorrente do PE 3/2021 - ARP 22/2021 - foi assinada em 30/8/2021 com a empresa Harpia Tecnologia Eireli e prevê a aquisição de 249 licenças, no valor total de R$ 5.415.750,00, sendo quarenta destinadas ao órgão gerenciador e 209 distribuídas entre os 21 órgãos partícipes, sendo vedada a adesão de "caronas".
Com essa empresa, foi firmado, também, o Contrato 63/2021-Segen, no valor de R$ 326.250,00, abrangendo a aquisição de vinte licenças para o órgão gerenciador da ata. O contrato foi assinado em 29/10/2021, mas, em decorrência da atuação desta Corte, os serviços não foram iniciados e não foi realizado nenhum pagamento.
Antes de tratar da matéria, comento que o certame em análise é o mesmo que foi objeto das representações e denúncia de que trata o TC Processo 014.760/2021-5, cujo mérito também submeto ao Plenário para julgamento nesta data. 
Naqueles autos, o foco da apuração é o planejamento da contratação, tendo em vista a acusação de que Carlos Bolsonaro, filho do atual Presidente da República e não integrante dos quadros da Administração Pública Federal, estaria intervindo nas aquisições com o objetivo de aparelhar estruturas de inteligência no Ministério da Justiça e na Polícia Federal.
Diante das falhas identificadas no planejamento da contratação, as quais se refletiram no edital e no termo de referência, foi proferida medida cautelar a fim de que o Ministério da Justiça e Segurança Pública adotasse medidas no sentido de suspender a execução do Contrato 63/2021 no estado em que se encontrava, vedada a assinatura de ordem de serviço e a realização de pagamento até a decisão de mérito deste Tribunal (Acórdão 2678/2021-TCU-Plenário, alterado pelo Acórdão 81/2022-TCU-Plenário) .
Analisadas as respostas às oitivas do Ministério da Justiça e Segurança Pública e da Harpia, a unidade instrutora concluiu que os esclarecimentos prestados não foram suficientes para corrigir ou mitigar os riscos decorrentes das falhas de planejamento da contratação.
Discordando, em parte, da unidade instrutora, considerei que os autos careciam de elementos probatórios da suposta intenção de se utilizar indevidamente as informações produzidas pela ferramenta contratada, devendo prevalecer o princípio da presunção de legitimidade dos atos administrativos.
Assim sendo, no âmbito do TC Processo 014.760/2021-5 a proposta que submeto à apreciação de Vossas Excelências é a de revogar a medida cautelar e determinar que sejam adotadas providências para que o Contrato 63/2021 e os modelos dos contratos a serem firmados em decorrência da Ata de Registro de Preços 22/2021 contemplem as funcionalidades de segurança e auditabilidade mencionadas pela empresa Harpia em sua manifestação à peça 119 daqueles autos.
Voltando ao presente processo, os principais indícios de irregularidades identificados foram os seguintes:
2.1. ausência de delimitação de critérios de habilitação técnica no edital;
2.2. ausência de previsão de teste de solução na fase de classificação, após a etapa de lances, considerando tratar-se de objeto incerto e de difícil definição;
2.3. aceite da proposta vencedora apesar da ausência de declaração de marca, modelo e detalhamento da solução no ato do cadastro da proposta;
2.4. insuficiência da documentação apresentada em sede de diligência para comprovar o atendimento da solução aos requisitos editalícios;
2.5. ausência de apresentação do Balanço Patrimonial na forma da lei, em desacordo com o item 9.10.2 do edital;
2.6. ausência da atividade "fornecimento de software" no rol de atividades empresariais da Harpia;
2.7. possível participação de Filipe Rocha Martins Soares, CEO da empresa Harpia e ex-servidor da Abin, em qualquer etapa da contratação, seja na fase interna ou externa;
Em razão dessas irregularidades, foi realizada a oitiva da SNSP e da empresa Harpia, cuja análise é objeto desta etapa processual.
Instruído o feito, a Sefti propõe que esta Corte determine à SNSP que adote providências no sentido de anular o Pregão Eletrônico 3/2021 e todos os atos dele decorrentes, "tendo em vista que o edital e o termo de referência não possuem os requisitos funcionais e técnicos para definição precisa do objeto (...) , além de não terem sido adotados critérios mínimos para aceitação das propostas das empresas disputantes, em sede de qualificação técnica (...) ".
A unidade instrutora propõe, também, dar ciência das irregularidades identificadas, a fim de evitar sua repetição em certames futuros.
***
Em essência, as análises empreendidas nos autos levaram à conclusão de que o procedimento licitatório, da forma como foi realizado, não teria condições de selecionar a proposta que melhor atenderia ao interesse público.
Isso porque as falhas no planejamento da licitação, abordadas no TC Processo 014.760/2021-5, tiveram reflexo no termo de referência, que não delimitou adequadamente os requisitos funcionais e técnicos que permitissem definir precisamente o objeto a ser contratado.
Diante do não estabelecimento de critérios de qualificação técnica no edital, as soluções ofertadas pelas empresas licitantes poderiam ser muito diversas em termos de funcionalidade e capacidade. No extremo, essa falha poderia resultar na contratação de uma solução que sequer atenderia às necessidades dos órgãos contratantes.
Ocorre que, na prática, os elementos constantes nestes autos ou no TC Processo 014.760/2021-5 não são suficientes para comprovar, com razoável grau de certeza, que o produto oferecido pela empresa Harpia não atende, funcionalmente, às necessidades do órgão contratante.
Além da declaração da empresa contratada no sentido de que sua solução atende os requisitos editalícios, o próprio Ministério da Justiça e Segurança Pública considerou satisfatória a documentação ofertada pela Harpia em sede de diligência durante o pregão, ainda que a destempo.
No caso concreto, em que a suspeita da unidade instrutora diverge da opinião do jurisdicionado sobre as necessidades desse último e em que não há provas ou indícios contundentes de que a ferramenta contratada não atingirá o objetivo pretendido, seria temerária a anulação do certame e dos atos dele decorrentes, já que a realização de nova licitação poderia resultar em contratação muito semelhante à atual e mais onerosa para à Administração.
Assim sendo, considero ser mais prudente permitir a continuidade do Contrato 63/2021 e da Ata 22/2021, dando ciência das irregularidades identificadas.
Nesse mesmo sentido, embora concorde com a unidade instrutora quanto à inadequação da ausência de previsão de teste de solução na fase de classificação das propostas, após a etapa de lances, não considero que essa falha deva ensejar a nulidade do certame.
Apesar de a verificação quanto ao atendimento da solução aos requisitos do edital, se realizada da forma como previu o Ministério, resultar no risco de, após realizada boa parte dos trabalhos e empreendidos esforços de adequação da infraestrutura para implementar a solução, ser alcançada a conclusão de que o sistema não seria satisfatoriamente auditável, não há como antecipar que essa irregularidade, efetivamente, ocorrerá.
Dessa forma, a fim de evitar ocorrências semelhantes, deve-se dar ciência das irregularidades identificadas pela unidade instrutora ao Ministério da Justiça e Segurança Pública.
***
Quanto à ausência de registro público do balanço patrimonial, chamo atenção ao fato de que, no cadastro da Receita Federal, a empresa Harpia consta como sendo microempresa.
O Estatuto Nacional da Microempresa e da Empresa de Pequeno Porte (Lei Complementar 123/2006) , por sua vez, não contém a exigência de publicação ou registro dos balanços de empresas desse porte.
Portanto, não considero que a aludida ausência do registro público do balanço deva ensejar encaminhamento por parte deste Tribunal.
Tampouco deve ensejar encaminhamento a ausência da atividade "fornecimento de software" no rol de atividades empresariais da Harpia, por se tratar de falha menor, sem impacto aparente nestes autos. 
***
Em relação à proposta de recomendação para que a Controladoria-Geral da União instaure processo administrativo disciplinar para apurar supostas irregularidades cometidas por Filipe Rocha Martins Soares, pondero que a alegada infringência ao art. 117, inciso X, da Lei 8.112/1992 (vedação à participação de servidores em gerência ou administração de sociedade privada) teria perdurado por período relativamente curto, de sete meses (de 7/8/2019 - data em que assumiu a administração da empresa Harpia - a 3/3/2020 - suposta data de sua exoneração da Abin) .
Ademais, Filipe Rocha Martins Soares já foi exonerado dos quadros da Abin.
Assim, considero suficiente comunicar à CGU a possível falha funcional do ex-servidor, a fim de que avalie a oportunidade e conveniência de instaurar processo administrativo disciplinar.
	Ante o exposto, voto por que esta Corte adote o acórdão que submeto à deliberação deste Colegiado.
TCU, Sala das Sessões, em 8 de junho de 2022.
Ministro BRUNO DANTAS 
Relator